【裁判字號】    97,易,427
【裁判日期】    970630
【裁判案由】    詐欺
【裁判全文】
臺灣桃園地方法院刑事判決               97年度易字第427號
公  訴  人  臺灣桃園地方法院檢察署檢察官
被      告  丁○○
選任辯護人  陳俊隆律師
上列被告因詐欺案件，經臺灣高雄地方法院檢察署檢察官聲請以
簡易判決處刑（九十六年度偵字第三四四九一號），茲因其不宜
以簡易判決處刑，而由臺灣高雄地方法院諭知管轄錯誤判決（九
十七年度審易字第八二號），並移送本院改依通常程序審理，本
院判決如下：
    主  文
丁○○無罪。
    理  由
一、程序事項：公訴人、被告丁○○及其選任辯護人於本院審理
    終結前就卷內所有之卷證資料之證據能力均表示無意見，且
    卷內之文書證據，亦無刑事訴訟法第一百五十九條之四之顯
    有不可信之情況與不得作為證據之情形，則依刑事訴訟法第
    一百五十九條之五之規定，是以後述所引用之本件卷證所有
    文書證據等證據，均有證據能力，合先敘明。
二、聲請簡易判決處刑意旨略以︰被告丁○○明知詐騙集團蒐購
    金融機構帳戶之存摺及金融卡，係基於詐欺取財之犯意，欲
    將詐欺所得款項匯入該帳戶，以避免遭執法機關查獲，亦可
    預見提供金融帳戶存摺、提款卡等物予陌生人士使用，有可
    能為非法集團所利用，以遂欺騙不知情之社會大眾之目的，
    竟仍基於幫助詐欺之不確定故意，於不詳時間，在不詳地點
    ，將其所有中國信託商業銀行南桃園分行（下稱中信銀南桃
    園分行）帳戶之帳號：00000-000000-0號之存摺、印章、金
    融卡及密碼，提供予真實姓名年籍不詳之成年人，任該成年
    人及其所屬犯罪集團成員使用該帳戶以行不法之犯罪行為。
    而該成年人及其所屬犯罪集團成員共同意圖為自己不法之所
    有，且基於犯意聯絡，推由其中一人於民國九十六年五月一
    日二十二時許，撥打電話予被害人乙○○佯稱：妳先前網路
    購物誤將買方帳戶設定為約定轉帳，因此每月會自動自你帳
    戶內轉帳至買方帳戶內，須利用ATM 重新操作以取消分期付
    款云云，致被害人乙○○陷於錯誤，於九十六年五月一日二
    十二時十五分許，前往不詳地點之ATM 依指示操作，而不慎
    轉出新臺幣（下同）七千一百七十一元後，該詐欺集團成員
    復接續前詐欺取財之犯意，撥打電話予被害人乙○○佯稱：
    於存入相當金額後即可整筆退還等訛詞，致被害人乙○○再
    次陷於錯誤，依指示於九十六年五月二日，依指示匯款四次
    ，每次各匯款三萬元，共計十二萬元至被告上開中信銀南桃
    園分行帳戶後，旋遭提領一空。嗣於九十六年五月十五日臺
    灣高雄地方法院檢察署檢察官指揮高雄市政府警察局刑警大
    隊破獲以另案被告陳怡伶（另案由臺灣宜蘭地方法院審理）
    為首詐騙集團，始循線查獲上情。因認被告涉有刑法第三百
    三十九條第一項、第三十條第一項之幫助詐欺罪嫌云云。
三、按犯罪事實應依證據認定之，無證據不得認定犯罪事實。不
    能證明被告犯罪或其行為不罰者，應諭知無罪之判決，刑事
    訴訟法第一百五十四條第二項、第三百零一條第一項分別定
    有明文。又按刑事訴訟法上所謂認定犯罪事實之證據，係指
    足以認定被告確有犯罪行為之積極證據而言，如未能發現相
    當證據或證據不足以證明，自不能以推測或擬制之方法，以
    為裁判基礎（最高法院二十九年上字第三一五號及四十年
    台上字第八十六號判例意旨可資參照）。復按刑事訴訟上證
    明之資料，無論其為直接或間接證據，均須達於通常一般之
    人均不致有所懷疑，而得確信其為真實之程度，始得據為有
    罪之認定，若其關於被告是否犯罪之證明未能達此程度，而
    有合理懷疑之存在，致使無從形成有罪之確信，根據「罪證
    有疑，利於被告」之證據法則，即不得遽為不利被告之認定
    （最高法院七十六年度台上字第四九八六號判例意旨可資參
    照）。其以情況證據（即間接證據）斷罪時，尤須基於該證
    據在直接關係上所可證明之他項情況事實，本乎推理作用足
    以確證被告有罪，方為合法，不得徒憑主觀上之推想，將一
    般經驗上有利被告之其他合理情況逕予排除（最高法院三十
    二年上字第六十七號判例意旨亦可參照）。再依刑事訴訟法
    第一百五十四條所規定之無罪推定原則，並非僅為被告個人
    之訴訟利益而設，尤其重在發現真實以求國家刑罰權之正確
    行使。若無足可證明被告從事犯罪構成要件之積極證據，無
    論假定某一被告為犯人而命其自證無罪，藉以過濾及鎖定特
    定犯罪人，或推測被告涉及之某項罪名，而依其自辯過程蒐
    求該被告生活經歷資料，藉以判斷其究竟有無構成特定犯罪
    ，俱非法之所許。
四、訊據被告堅決否認有何幫助詐欺之犯行，辯稱：我的中信銀
    南桃園分行帳戶的存摺、印章、提款卡及證件，是放在機車
    的置物箱裡面，密碼就是我的生日，存摺何時被偷走，我不
    知道，我發現時是在九十六年五月間，因為我要領錢，在翻
    的時候，發現存摺不見，提款卡、印章還在。我在九十六年
    六月份時有到警察局備案，不過警察不讓我備案。我的朋友
    丙○○跟我承認存摺、印章、提款卡他都先偷走，因為九十
    六年四月二十幾日的時候，丙○○有跟我借車號K9S-933 號
    重型機車，大約借了二、三天，我將機車借給丙○○時，並
    沒有將我置物箱裡面的東西拿出來，我也沒有同意將置物箱
    裡面的存摺、提款卡、印章借給丙○○，丙○○說把這些東
    西拿去借給他的朋友，後來他朋友將這些東西還他的時候，
    丙○○再把這些東西放進我的機車裡面，至於那位朋友是什
    麼樣子的朋友，丙○○並沒有說，那位朋友有無給丙○○錢
    ，我也不知道，後來丙○○把機車還我，我並沒有特別注意
    這些東西是否還在等語。
五、本件公訴人認被告涉有刑法第三百三十九條第一項、第三十
    條第一項之幫助詐欺犯行，無非係以：(一)被告於警詢時之供
    述。(二)被害人乙○○於警詢時之指述。(三)中國信託商業銀行
    股份有限公司九十六年七月二十日中信銀集作字第96505964
    號函暨所附之被告開戶資料、帳戶歷史交易各一份，為其論
    據。
六、經查：
  (一)被害人乙○○受詐騙集團成員欺騙，而先於九十六年五月一
    日二十二時十五分許，前往不詳地點之ATM 依指示操作，而
    不慎轉出七千一百七十一元後，該詐欺集團成員復接續撥打
    電話予被害人乙○○佯稱：於存入相當金額後即可整筆退還
    等訛詞，致被害人乙○○再次受騙而於九十六年五月二日，
    依該詐騙集團成員指示匯款四次，每次各匯款三萬元，共計
    十二萬元至被告上開中信銀南桃園分行帳戶後，旋遭提領一
    空之事實，固據被害人即證人乙○○於警詢中陳述在卷，並
    有中國信託商業銀行股份有限公司九十六年七月二十日中信
    銀集作字第96505964號函暨所附之被告開戶資料、帳戶歷史
    交易各一份在卷可稽，且亦為被告及其選任辯護人當庭所不
    否認及不爭執該等證據之證據能力，惟該等證據僅得證明至
    被告所有之上開中信銀南桃園分行帳戶之存摺、金融卡等資
    料，係遭該詐欺集團成員所使用，並以之詐騙被害人乙○○
    匯款至上開中信銀南桃園分行帳戶內，旋即遭該詐騙集團成
    員提領一空，然並不足以證明至被告確有交付或提供上開中
    信銀南桃園分行帳戶予真實姓名年籍不詳之成年人，任由該
    成年人及其所屬犯罪集團成員使用該帳戶以行不法之犯罪行
    為。再者，被告於警詢中之陳述亦係辯稱：該存摺放置於機
    車置物箱內，於九十六年五月初要找時才發現不見等語（參
    見警卷第三頁），亦從未坦承或自白有何交付或提供上開中
    信銀南桃園分行帳戶予真實姓名年籍不詳之成年人，任由該
    成年人及其所屬犯罪集團成員使用該帳戶以行不法之犯罪行
    為。是以本件公訴人所據以起訴被告之前開：(一)被告於警詢
    時之供述。(二)被害人乙○○於警詢時之指述。(三)中國信託商
    業銀行股份有限公司九十六年七月二十日中信銀集作字第96
    505964號函暨所附之被告開戶資料、帳戶歷史交易各一份等
    證據，均無從證明至被告確有交付或提供上開中信銀南桃園
    分行帳戶予真實姓名年籍不詳之成年人，任由該成年人及其
    所屬犯罪集團成員使用該帳戶以行不法之犯罪行為，則公訴
    人此部分所認，尚嫌速斷而難以憑採。
  (二)又證人丙○○於本院審理中已到庭結證稱：甲○○在九十六
    年四月底的時候，跟我說他要買東西，要借存摺和金融卡，
    因為要把他的錢匯到帳戶裡面再領出來，然後去買東西，但
    是甲○○沒有跟我說要買什麼東西，他跟我說他自己的存摺
    不夠，但是原因為何，我沒有問他，我自己那時候並沒有存
    摺，我在九十六年四月底跟被告借機車，約借了二、三天，
    發現機車裡面有被告的上開中信銀南桃園分行存摺，被告有
    跟我提過他的帳戶密碼是他的生日，而且好像帳戶密碼也有
    寫在存摺右上角，我並沒有告訴被告，就直接把該存摺加上
    金融卡，交給甲○○。後來大概在九十六年五月初的時候，
    甲○○跟我說存摺搞丟了，所以只有把金融卡還給我，我就
    再跟被告借車，把被告的金融卡放進機車裡面，我還是沒有
    跟被告說，我在今年（九十七年）的時候，有跟被告說這件
    事情，因為被告跟我說為了存摺被別人拿去詐欺這件事要去
    開庭，所以我就跟被告說存摺是我拿走的等語明確（參見本
    院卷九十七年六月二十四日審判筆錄第五─七頁），而衡以
    證人丙○○雖與被告係朋友關係，然經本院於其接受檢辯雙
    方之交互詰問程序前告知其恐因陳述致自己受刑事追訴處罰
    故得拒絕證言之法律效果後，其仍猶為前揭致己涉有竊盜及
    幫助詐欺等罪嫌之證述，且證人甲○○確亦曾於九十六年五
    月十四日其當兵前有向證人丙○○借得上開中信銀南桃園分
    行存摺及金融卡一節，亦據證人甲○○於本院審理中證述明
    確（參見本院卷九十七年六月二十四日審判筆錄第十三─十
    四頁），此部分亦與證人丙○○前揭證述大致相符，故證人
    丙○○之前揭證述，當不致生有迴護偏頗被告之虞，當認可
    採。從而，以資佐證被告前開所辯以觀，亦屬相符一致，當
    可認被告前開所辯，亦屬可採，則本件被告所有之上開中信
    銀南桃園分行帳戶之存摺、金融卡等資料，於被害人乙○○
    遭詐騙匯款期間，既係由證人丙○○私自未經被告同意所取
    得並交付提供予證人甲○○，其後輾轉由詐欺集團成員加以
    使用，而並非被告所為，應可認定。
  (三)綜上所述，被告既非交付或提供上開中信銀南桃園分行帳戶
    之存摺、金融卡等資料予真實姓名年籍不詳之成年人，任由
    該成年人及其所屬犯罪集團成員使用該帳戶以行不法之犯罪
    行為之行為人，已如前述，則可認被告前開所辯，當可採信
    。則公訴意旨認定被告涉嫌幫助詐欺罪嫌所憑證據，即未達
    通常一般人均不致有所懷疑，而得以確信其為真實之程度。
    此外，復查無其他積極證據足認被告有何公訴意旨所指之幫
    助詐欺犯行，揆諸首揭法條及判例意旨說明，自不能證明被
    告犯罪，依法應為無罪之諭知，以昭審慎。
七、至臺灣桃園地方法院檢察署檢察官以九十七年偵字第一一八
    號第一三七三號偵查卷移送本院併案審理部分，亦即以：
    被告明知提供自己帳戶供他人使用，可能供詐欺集團掩飾或
    隱匿其等重大犯罪所得之財物，竟仍不違背其本意，基於幫
    助他人犯詐欺罪之犯意，將其向中信銀南桃園分行帳號0000
    00000000號帳戶之存摺、提款卡、密碼交予不知名之詐欺集
    團成員使用。嗣有被害人乙○○接獲詐欺集團成員電話佯稱
    其先前網路購物時設定錯誤，需至提款機重新操作始能解除
    約定轉帳，被害人乙○○不疑有他，遂依指示操作提款機，
    不慎陸續匯出十五萬元至被告上開帳戶，旋遭詐欺集團成員
    提領一空，嗣被害人乙○○發覺有異即報警究辦，經警循線
    查獲上開帳戶為被告所有，始悉上情，因認被告此部分亦涉
    有刑法第三百三十九條第一項、第三十條第一項之幫助詐欺
    取財罪嫌，且與本案有幫助連續之實質上一罪關係，而移送
    本院併辦。經查，本案被告被訴部分，業經本院諭知無罪判
    決，已前所述，自無從就併案部分加以審理，則該併案部分
    自應退回臺灣桃園地方法院檢察署檢察官另行依法處理，特
    此敘明。
八、至證人丙○○、甲○○二人於本院審理中就證人甲○○需借
    得上開中信銀南桃園分行帳戶之存摺、金融卡等之原因、證
    人甲○○有無提出其他四、五本他人存摺用以取信證人丙○○之過程、究竟由何人主動聯繫返還上開中信銀南桃園分行
    帳戶之存摺、金融卡等、返還時究竟是存摺或是金融卡遺失
    等節，彼此所述互相矛盾齟齬。且證人甲○○於本院審理中
    對於其所借得之上開中信銀南桃園分行帳戶之存摺、金融卡
    等資料有無使用或如何遺失等攸關涉犯幫助詐欺犯行重要相
    關事項更為否認或不復記憶而無印象一情（均參見本院卷九
    十七年六月二十四日審判筆錄第五─二十頁），然此可認均
    為證人丙○○、甲○○彼此為求脫免罪責而互相推諉之詞，
    均無從解免證人丙○○、甲○○均顯有涉犯幫助詐欺罪嫌之
    刑責，然此部分均未據公訴人起訴，本院自無從予以審酌，
    自應由檢察官另行依法偵查後為妥適處理，併此敘明。
九、末按，檢察官聲請簡易判決處刑之案件，經法院認為有第四
    百五十一條之一第四項但書規定之情形者，應適用通常程序
    審判之，刑事訴訟法第四百五十二條、法院辦理刑事訴訟簡
    易程序案件應行注意事項第六項分別定有明文。本件被告既
    應為無罪判決之諭知，本不得適用刑事訴訟法第七編所定之
    簡易程序對其為論罪科刑，而應依刑事訴訟法第四百五十二
    條規定適用通常程序審判，因此，本院所為判決係按上開規
    定，適用第一審通常程序所為之第一審通常程序判決，併予
    敘明。
據上論斷，應依刑事訴訟法第四百五十二條、第三百零一條第一
項，判決如主文。
本案經檢察官何治蕙到庭執行職務。
中    華    民    國    97    年    6     月    30    日
                        臺灣桃園地方法院刑事第十庭
                            審判長法  官  江  德  民
                                  法  官  蘇  昌  澤
                                  法  官  林  家  賢
上正本經證明與原本無異。
如不服本判決，應於判決送達後十日內，向本院提出上訴狀（應
附繕本），上訴於臺灣高等法院。
                                  書記官  常  毓  生
中    華    民    國    97    年    7     月    1     日


司法院資訊處製作；財團法人民間司法改革基金會備份。
